臺灣高等法院臺中分院民事判決
                                    109年度重上字第231號
上  訴  人  群英數位科技股份有限公司

法定代理人  柯玫合  
訴訟代理人  李岳霖律師
            黃意文律師
複代理人    潘昀莉律師
被上訴人    龍軒文教股份有限公司


法定代理人  林宗翰  
訴訟代理人  陳祖祥律師
            陳敬中律師
參  加  人  香港商中嘉通資本有限公司

法定代理人  陳世峰  
訴訟代理人  羅閎逸律師
            吳佩書律師
參  加  人  卓越成功股份有限公司

法定代理人  曾淑鈴  
上列當事人間請求返還款項事件，上訴人對於民國109年7月10日
臺灣臺中地方法院108年度重訴字第697號第一審判決提起上訴，
被上訴人並為訴之追加，經本院於111年10月19日言詞辯論終結
，判決如下：
    主  文
上訴駁回。
第二審訴訟費用由上訴人負擔。
　　事實及理由
壹、程序事項：
一、被上訴人法定代理人原為甲○○，嗣變更為乙○○，並據其具狀
    聲明承受訴訟（本院卷一第279-281頁），合於民事訴訟法
    第175條規定，應予准許。
二、按在第二審為訴之變更或追加，非經他造同意，不得為之。
    但請求之基礎事實同一者，不在此限，民事訴訟法第446條
    第1項、第255條第1項第2款分別定有明文。查被上訴人於原
    審依兩造間契約、解除契約及不當得利法律關係，起訴請求
    上訴人返還新臺幣（下同）700萬元本息。嗣於本院審理時
    ，因上訴人抗辯兩造間屬代收代付之委任關係（如後述），
    被上訴人乃追加民法第541條、第542條及第544條規定為請
    求權基礎（本院卷二第271-274頁）。經核所為追加，與原
    訴均係因上訴人收受被上訴人交付之款項所生紛爭而來，其
    基礎事實同一，依前開規定，應予准許。
三、次按當事人不得提出新攻擊或防禦方法，但對於在第一審已
    提出之攻擊或防禦方法為補充者，不在此限，民事訴訟法第
    447條第1項第3款定有明文。經查，上訴人於原審抗辯兩造
    間收付款項係因投資案所為，其等簽立多媒體課程委託製作
    契約書（下稱系爭契約）及多媒體課程委託製作解約書（下
    稱系爭解約書），亦係為該投資案配合會計虛列應收帳款而
    製作，均因通謀虛偽意思表示而無效等語，後經本院闡明此
    部分是否有隱藏他項法律行為而應適用關於該項法律行為問
    題，上訴人乃抗辯兩造間屬代收代付之委任關係（本院卷一
    第408-410頁），核係就其在原審抗辯被上訴人不得依系爭
    契約及系爭解約書請求返還款項之攻擊防禦方法所為補充，
    揆諸前開規定，應予准許。
四、另按當事人得於訴訟繫屬中，將訴訟告知於因自己敗訴而有
    法律上利害關係之第三人；就兩造之訴訟有法律上利害關係
    之第三人，為輔助一造起見，於該訴訟繫屬中，得為參加，
    民事訴訟法第65條第1項、第58條第1項分別定有明文。本件
    被上訴人於原審依兩造間契約、解除契約及不當得利法律關
    係，起訴請求上訴人返還已給付之款項，上訴人則抗辯系爭
    款項實為投資款，上訴人收受後即依母公司○○○○科技股份有
    限公司（原名：○○○○科技股份有限公司，下稱○○○○公司）指
    示（委任），匯款予中嘉通資本有限公司臺灣分公司（下稱
    中嘉通公司）指定之第三人即卓越成功股份有限公司（下稱
    卓越成功公司），由中嘉通公司保管投資款，上訴人不負返
    還義務等語（本院卷二第34頁），故應認中嘉通公司及卓越
    成功公司對於本件訴訟之結果具有法律上利害關係，本院依
    被上訴人聲請（本院卷二第45-48頁、第191頁、第221-224
    頁），將本件訴訟告知前述等人（本院卷二第53頁、第229
    頁），並據中嘉通公司、卓越成功公司為輔助被上訴人而聲
    明參加訴訟（本院卷二第75-76頁、第251-259頁），經核於
    法並無不合，應准其等參加。
貳、訴訟要旨：
一、被上訴人主張：
　㈠兩造於民國106年9月1日簽立系爭契約，被上訴人已依約給付
    上訴人900萬元，惟上訴人製作之多媒體課程軟體，經驗收
    及測試後發現不符合市場需求，兩造乃於107年3月1日簽立
    系爭解約書，解除系爭契約。被上訴人已將多媒體課程軟體
    返還上訴人，上訴人僅退還被上訴人200萬元，尚欠700萬元
    ，屢經催討未果，爰依系爭契約、系爭解約書及不當得利法
    律關係，擇一求為判決如原審判決主文所示【原審為被上訴
    人全部勝訴之判決，上訴人不服，提起上訴】。
　㈡倘認兩造間系爭契約應適用代收代付之委任關係，被上訴人
    未曾指示上訴人將收取之900萬元款項匯予卓越成功公司，
    上訴人逕將代收款匯予該公司，以購置數位教材，收受後據
    為己有，致被上訴人受有損害，爰追加依民法第542條及544
    條規定，請求上訴人賠償系爭700萬元。又即使兩造間因投
    資案而成立委任契約，該投資案既已破局無法完成，被上訴
    人以言詞辯論意旨㈢狀之送達，為終止該委任契約之意思表
    示，亦得追加依民法第179條及第541條規定，請求上訴人返
    還系爭700萬元等語。
　㈢並於本院答辯聲明：上訴駁回。
二、上訴人則抗辯：
　㈠○○○○公司為被上訴人及訴外人○○○○教股份有限公司（下稱○○○
    公司）之母公司，丙○○於106年間同時擔任兩造及○○○公司負
    責人，上開3家公司之營運及金流往來均受○○○○公司實質控
    制。
　㈡緣○○○○公司前以其子公司被上訴人名義，與卓越成功公司於1
    06年間約定共同投資上訴人，各出資1000萬元（下稱系爭投
    資案），被上訴人僅匯款900萬元，不足額100萬元由中間人
    中嘉通公司以現金補足，上訴人收受上開款項後，復依○○○○
    公司指示，將款項匯到中嘉通公司指定之卓越成功公司，由
    中嘉通公司保管。嗣107年2月間投資案撤回，上訴人依中嘉
    通公司代表即訴外人○○○之指示將200萬元匯予被上訴人，然
    中嘉通公司未將其餘700萬元返還被上訴人。○○○○公司就其
    財務報告有關被上訴人部分，為供會計師查核，乃與中嘉通
    公司共同主導，指示丙○○以兩造負責人身分簽立系爭契約及
    系爭解約書，在報表虛列700萬元應收帳款，此由系爭契約
    所載日期為106年9月1日，被上訴人署名○○○○教育科技有限
    公司，然斯時被上訴人尚未更名為○○○○教育科技有限公司，
    該日期顯係事後倒填，真實製作日期約於107年2月7日左右
    ；又系爭解約書所載日期為107年3月1日，以柯深潭為被上
    訴人之代表人，然柯深潭早於107年1月底死亡，亦可見系爭
    解約書屬虛假，真實製作日期約於107年5月間。故兩造間系
    爭契約及系爭解約書，係出於通謀虛偽意思表示而屬無效。
    故被上訴人不得依系爭契約及系爭解約書，請求返還系爭70
    0萬元。
　㈢兩造基於通謀虛偽意思表示而簽署系爭契約及系爭解約書，
    但事實上兩造均係基於投資案，同受○○○○公司指示匯款，上
    訴人依○○○○公司指示收受並匯出2000萬元之行為，屬代收代
    付之委任關係，依民法第87條第2項規定，隱藏法律關係為
    委任，適用委任規定。則上訴人依委任關係取得2000萬元，
    並非無法律上原因，且嗣後已轉讓款項，未受有利益，自不
    負系爭700萬元投資款之返還責任。
　㈣上訴人將投資款項交予中嘉通公司，係受○○○○公司指示，斯
    時丙○○同時擔任兩造之負責人，此為被上訴人所知悉，經被
    上訴人表示同意及承認，依民法第310條第1款規定，上訴人
    向卓越成功公司為給付仍生兩造間債務之清償效力。被上訴
    人事後否認上情，違反禁反言原則及誠信原則。
　㈤縱認上訴人收受700萬元之原因關係為系爭契約，系爭契約因
    雙方代理而效力未定，上訴人並無事前許諾或事後承認之意
    思，且不得以系爭解約書簽立，認上訴人有承認系爭契約之
    意思，系爭契約應不生效力。另上訴人於被上訴人提起本件
    訴訟後，明示拒絕同意系爭契約，上訴人受領款項時不知無
    法律上原因，屬善意受領人，且在上訴人拒絕同意前，又已
    將款項轉出無保有任何利益，依民法第182條第1項規定，應
    免負返還責任。即使上訴人非善意受領人，其於知悉無法律
    上原因受領700萬元前，已將該款項交由中嘉通公司指定收
    款人卓越成功公司，依民法第182條第1項或第2項反面解釋
    ，無須償還系爭700萬元等語。
　㈥於本院上訴聲明：1.原判決廢棄。2.被上訴人在第一審之訴
    及假執行之聲請均駁回。
三、參加人中嘉通公司則主張：因○○○公司股東欲出售轉讓公司
    ，適○○○○公司有意自銅箔基板產業轉型收購教育產業，故中
    嘉通公司引薦○○○公司併購案予○○○○公司，惟中嘉通公司與
    兩造間並無其他業務往來，亦無代為保管投資款。上訴人就
    中嘉通公司有收取900萬元匯款且有保管投資款合約存在等
    事實，應負舉證責任。○○○僅是中嘉通公司境外事務之外部
    合作律師，並非董事或職員，無可能代表中嘉通公司對上訴
    人進行任何指示等語。
四、參加人卓越成功公司主張略以：卓越成功公司分別於106年1
    2月11日、106年12月29日、107年1月10日收受上訴人匯款60
    0萬元、900萬元、500萬元，共計2000萬元，係因其與上訴
    人間之開發合約，卓越成功公司受委託開發及製作○○○○數學
    數位教材，上開2000萬元係製作服務費，卓越成功公司已於
    106年10至12月間開發製作完成，並交付上訴人驗收確認完
    畢。卓越成功公司並未有代替中嘉通公司收受款項情事等語
    。
參、兩造爭執與不爭執事項（本院卷一第272、402頁、原審卷第
    142-143、274頁）：
一、不爭執事項：
　㈠被上訴人原為○○○○公司，依105年5月19日公司登記表代表人
    為○○○；嗣於106年11月9日更名為○○○○教育科技有限公司，
    代表人為丙○○；又於106年12月28日變更組織為○○○○教育科
    技股份有限公司，董事長為丙○○，董事為○○○、○○○，監察人
    為甲○○，上開4人均代表○○○○科技股份有限公司；107年8月1
    6日董事長變更為○○○，董事為○○○、○○○，監察人為甲○○，上
    開4人均代表○○○○公司；被上訴人於108年7月1日更名為龍軒
    文教股份有限公司，董事長為甲○○，代表○○○○公司。被上訴
    人於110年3月9日變更董事長為乙○○（原審卷第177-232頁、
    本院卷一第305-308頁）。
　㈡兩造（甲方：○○○○教育科技有限公司，代表人丙○○；乙方：
    群英數位科技股份有限公司，代表人丙○○）於106年9月1日
    簽立多媒體課程委託製作契約書（即系爭契約），記載：被
    上訴人委託上訴人製作多媒體課程軟體，被上訴人應給付上
    訴人委託費用1000萬元。嗣兩造（甲方：○○○○教育科技有限
    公司，代表人甲○○；乙方：群英數位科技股份有限公司，代
    表人柯深潭）於107年3月1日簽立多媒體課程委託製作解約
    書（即系爭解約書），被上訴人並於同日開立營業人銷貨退
    回進貨退出或折讓證明單給上訴人（上訴人於第二審抗辯依
    上證2、上證8之證據資料，該契約簽訂日期應為107年4月27
    日，但被上訴人否認）。
　㈢被上訴人於106年12月8日委由○○○公司給付上訴人500萬元，
    被上訴人再於106年12月29日給付○○○公司500萬元，被上訴
    人並於107年1月9日給付上訴人400萬元，被上訴人共計給付
    上訴人900萬元，上訴人應返還被上訴人900萬元（因系爭契
    約已解除、或系爭契約無效、或投資案未成）（原審卷第39
    -41頁）。
　㈣上訴人於106年12月11日匯款600萬元、106年12月29日匯款90
    0萬元、107年1月10日匯款500萬元至第三人帳戶。上訴人於
    107年7月25日給付被上訴人200萬元（原審卷第39-41頁）。
　㈤被上訴人於107年12月19日、108年1月25日以存證信函請求上
    訴人返還700萬元（原審司促卷第25-31頁）。
　㈥○○○○公司及子公司107年及106年第3季合併財務報告暨會計師
    核閱報告，記載：合併公司應收關係人群英公司700萬元，
    合併公司委託上訴人製作多媒體教材並已預付900萬元，因
    雙方於107年3月31日解除合約，故將原支付之預付款項轉列
    其他應收款，截至107年9月30日已收回200萬元。上開財務
    報告經○○○○聯合會計師事務所會計師於107年11月9日簽核（
    原審卷第69-77頁）。
　㈦柯深潭（即丙○○之父）因車禍於107年1月31日死亡（原審卷
    第165頁）。
　㈧對他造所提證據形式真正不爭執。
二、本件爭點：
　㈠系爭契約及系爭解約書是否為兩造基於通謀虛偽意思表示而
    簽訂，應屬無效？
　㈡系爭契約及系爭解約書若不能認為兩造係基於通謀虛偽意思
    表示而簽訂，則系爭契約效力為何？
　㈢被上訴人依系爭契約及系爭解約書，或不當得利之法律關係
    、民法第541條、第542條、544條規定，擇一請求上訴人給
    付系爭700萬元有無理由？
肆、得心證之理由：
一、系爭契約應非事後倒填日期而製作：
　㈠上訴人主張系爭契約為事後倒填日期所製作，無非係以系爭
    契約所載被上訴人公司名稱及法定代理人，均與被上訴人當
    時登記情形不符，為其論據。經查，系爭契約所載立約人為
    「○○○○教育科技有限公司」與上訴人公司，○○○○教育科技有
    限公司及上訴人公司法定代理人均為「丙○○」，契約簽訂日
    期106年9月1日，有系爭契約可按（原審司促卷第9-17頁、
    原審卷第43-51頁）。雖依被上訴人公司變更登記資料所示
    ，被上訴人公司係於106年11月9日始由○○○○更名為○○○○教育
    科技有限公司，並變更代表人為丙○○（見不爭執事項㈠），
    惟被上訴人抗辯系爭契約簽訂當時已預備變更名稱為○○○○教
    育科技有限公司，實際完成登記日期非被上訴人所得掌控，
    且係丙○○主導以○○○○教育科技有限公司名義簽約等語。而按
    公司設立登記後，有應登記之事項而不登記，或已登記之事
    項有變更而不為變更之登記者，不得以其事項對抗第三人，
    公司法第12條定有明文。故公司登記，除設立登記為公司之
    成立要件，其他登記，皆屬對抗要件。衡以公司變更名稱及
    實際負責人後，於未完成變更登記前，即由變更後之負責人
    以公司新名稱對外行事者，為社會上所常見；且系爭契約約
    定之製作期間為106年9月1日至107年2月28日，衡情被上訴
    人公司變更登記於契約期間應可完成，則被上訴人公司預由
    丙○○以變更後之公司新名稱簽立系爭契約，尚無違常，要不
    能因此即推論系爭契約為事後倒填日期所虛偽簽立。
　㈡證人即○○○○公司財務長甲○○於本院證述：○○○○公司要從銅箔
    基板產業轉型成教育產業，當初總經理告知，○○○○公司收購
    ○○○文教公司之後，要借由○○○文教公司的Know how、經驗及
    平臺，發展線上課程及電子授課教學的項目。系爭契約的多
    媒體課程委託製造合約就是發展電子授課的其中一個項目。
    當時丙○○同時是群英公司、○○○○公司、○○○文教公司的負責
    人，○○○○公司及○○○○公司要透過丙○○的群英公司跟外部系統
    商簽訂開發合約，這樣外部市場、系統商及投資人就不會知
    道這是○○○文教公司要用的，我們就可以取得比較好的開發
    成本價格等語（本院卷二第58-59頁）。再依系爭契約於106
    年9月1日簽訂，由被上訴人委託上訴人製作多媒體課程軟體
    後，上訴人即於106年9月25日與卓越成功公司簽訂數位教材
    開發合約，由上訴人委託卓越成功公司進行「○○○○數學-多
    媒體教學系統專案」之數位材內容開發及製作，有卓越成功
    公司檢送之數位教材開發合約可憑（本院卷一第145-163頁
    ），核與證人甲○○上開關於簽訂系爭契約之目的，是○○○○公
    司及被上訴人要透過上訴人公司與外部系統商簽訂開發合約
    ，以取得較佳之開發成本價格之證述相符。又上訴人尚於
　　107年1月3日、107年2月2日開立與系爭契約品項相符之發票
    二紙（原審卷第101、105頁）。依此兩造與上訴人及卓越成
    功公司間締約之內容及時間脈絡觀之，應可認系爭契約應非
    事後倒填日期所製作。
　㈢至於系爭契約立契約人欄位雖有將甲乙方倒置之情形（原審
    司促卷第9-17頁），然被上訴人陳稱該甲乙方倒置情形之契
    約為錯誤版本，但亦有未倒置之正確版本，當時兩造法定代
    理人均為丙○○，不清楚何以有該錯誤情形等語。觀之上訴人
    於原審提出之系爭契約，其立契約人欄位即無甲乙方倒置之
    情形（原審卷第43-51頁），足認系爭契約應屬真正，尚不
    能僅因曾有前開立約人倒置之情形，即否認其真正。
　㈣再查兩造於106年9月1日簽立系爭契約，係原審依民事訴訟法
    第270條之1第1項第3款規定，由兩造整理並協議簡化爭點後
    ，列為不爭執事項者（見原審卷第142頁），性質上屬同法
    第279條第1項所定之自認，除經合法撤銷或有同法第270條
    之1第3 項所定情形外，當事人應受其拘束。本件上訴人所
    舉前開證據既不足認系爭契約為事後倒填日期而製作，則依
    前揭說明，兩造自應受該整理並協議簡化爭點結果之拘束，
    故系爭契約為兩造於106年9月1日所簽訂，堪以認定。上訴
    人主張系爭契約為事後倒填日期所製作云云，尚非可採。
二、關於系爭契約及系爭解約書是否為兩造基於通謀虛偽意思而
    簽訂部分：
　㈠民法第87條之通謀虛偽意思表示，指表意人與相對人相互明
    知為非真意之表示而言，故表意人之相對人不僅須知表意人
    非真意，並須就表意人非真意之表示相與為非真意之合意，
    始為相當；惟法律行為成立後，主張係因表意人與相對人通
    謀而為虛偽意思表示，其行為應屬無效者，應由主張無效之
    當事人負舉證責任。查上訴人主張其因系爭投資案收受2000
    萬元後，即依○○○○公司指示，將款項匯予中間人中嘉通公司
    指定收款之卓越成功公司，嗣投資案破局，因中嘉通公司未
    返還系爭700萬元，為配合○○○○公司財務報告關於被上訴人
    公司部分之會計查核，故由兩造通謀虛偽製作系爭契約及系
    爭解約書云云，既為被上訴人及中嘉通公司、卓越成功公司
    所否認，依上說明，自應由上訴人就此有利於己之事實負舉
    證證明之責。
　㈡上訴人主張系爭契約及系爭解約書為通謀虛偽意思表示，無
    非係以丙○○於原審之證述，及丙○○與○○○、丁○○、甲○○、○○○
    等人之微信對話紀錄為據。經查：
　1.證人丙○○雖於原審證稱：系爭契約係因要交代金流，由甲○○
    指示伊所簽立，兩造實際上並未有任何履行多媒體課程委託
    製作之契約行為。系爭解約書則係因財報會計師要稽核系爭
    700萬元之資金流向，由甲○○指示伊於107年5月間所簽立。
    上訴人公司於106年12月11日、同年月29日、107年1月10日
    匯款600萬元、900萬元、500萬元予卓越成功公司，係因○○○
    ○公司與卓越成功公司透過上訴人公司合資一間公司，伊依○
    ○○○公司指示，按該合資案中間人中嘉通公司要求匯款予卓
    越成功公司等語（原審卷第140頁）。惟丙○○當時為兩造之
    法定代理人，對於系爭契約之簽訂應具有相當之決策能力，
    且其因系爭契約履約事宜，遭被上訴人公司主張丙○○誆稱群
    英公司有製作多媒體課程之能力，且將受領款項匯至他公司
    ，其後被上訴人知悉群英公司僅為空殼公司，但群英公司僅
    返還200萬元，依公司法第23條規定，以丙○○未善盡管理人
    義務為由求償700萬元等情，業據本院調取111年度重上字第
    20號損害賠償案卷核閱無誤，足見丙○○就系爭契約及系爭解
    約書之簽訂具有利害關係，其所為上開證詞又無相符之資料
    可佐，尚難輕信。而系爭契約應非事後倒填日期所虛偽製作
    ，業經本院認定如前；而證人甲○○亦證述簽訂系爭契約之目
    的，是○○○○公司及被上訴人要透過上訴人公司與外部系統商
    簽訂開發合約，以取得較佳之開發成本價格等情，此核均與
    丙○○上開證述有所扞格，是以本件自不能徒以丙○○上開證述
    ，即遽為系爭契約及系爭解約書為基於通謀虛偽意思而簽訂
    之認定。
　2.依107年4月27日丙○○與○○○、○○○與○○○文教公司會計丁○○之
    微信對話紀錄所示，可知丁○○（sunny）於當日上午傳送記
    載立約人法定代理人均為「丙○○」之解約書予丙○○（may)，
    經丙○○轉傳予○○○後，○○○向丁○○表示該文件有雙方代理之疑
    義，經丁○○回覆「之前的合約（按：應為系爭契約）也是ma
    y（即丙○○）一個人簽」，○○○稱「那一份文件我沒看過」、
    「她都是按你們財務主管的指示去做的」等語，丁○○即回應
    上次說這樣才不會產生額外的營業稅及營所稅，不然就要找
    人再買回這套系統，洪婷筠則表示反正雙方代理就是不行等
    語（本院卷一第95-98頁、第289頁、第291頁）。再依107年
    4月30日○○○○公司總經理○○○與○○○之微信對話所示，○○○表示
    經溝通後由監察人簽約，○○○則回應還有原來那份合約也要
    重簽，因為兩份都是丙○○，我們好聚好散，但是這個合約一
    定要快點簽出等語（本院卷一第99-100頁）。足見上開對話
    所稱文件適法性問題係指其書面形式有雙方代理問題，而由
    上開對話及原擬定之解約書內容，暨嗣後系爭解約書分別改
    列載被上訴人公司監察人「甲○○」及上訴人公司登記之監察
    人「柯深潭」為代表人等情觀之（原審卷第176頁、第204頁
    ），可認系爭解約書應係於107年4月27日以後始簽立，尚無
    從依前開對話紀錄即推論系爭契約及系爭解約書乃基於雙方
    通謀虛偽及隱藏代收代付款項之意思表示而簽訂。
　3.再上訴人主張○○○為中嘉通公司之執行董事，固據提出○○○之
    名片為證（本院卷二第137頁），而中嘉通公司則否認○○○為
    該公司執行董事，抗辯其僅為中嘉通公司外部合作律師等語
    。惟無論○○○究為中嘉通公司之執行董事抑或外部合作律師
    ，但依○○○與丙○○於107年6月22日至27日之微信對話內容所
    示，可知丙○○向洪婷筠表示系爭900萬元，會計師要查帳了
    ，（錢）再不進來的話，有揭露風險、關係人交易問題時，
    洪婷筠提議丙○○以中嘉通公司事情未處理完畢為由不理會丁
    ○○對其催討系爭700萬元等情（本院卷一第177-180頁、第20
    7-216頁），仍無從證明系爭契約及系爭解約書乃兩造通謀
    虛偽簽訂。
　4.再者，依前開各該對話內容亦明顯可知，系爭契約與系爭解
    約書並非同時製作，倘依上訴人所稱，係為配合供○○○○公司
    財務報告之會計查核而虛偽簽訂系爭契約及系爭解約書，衡
    情應係同時製作，何以需大費周章先行製作系爭契約後，再
    另行製作系爭解約書，且徒留系爭契約仍有雙方代理之爭議
    （容見後述）？尤有甚者，系爭投資案既已破局，上訴人即
    無受○○○○公司實質掌控可言，又有何仍須配合○○○○公司通謀
    虛偽製作系爭契約及系爭解約書之理？此在在均有悖於常情
    。上訴人系爭契約及系爭解約書均係因系爭投資案破局而通
    謀虛偽製作云云，顯不足採。　
  ㈢況且，上訴人於106年12月11日匯款600萬元、106年12月29日
    匯款900萬元、107年1月10日匯款500萬元至卓越成功公司，
    乃係因上訴人考量自身業務擴張需要，與卓越成功公司簽訂
    「○○○○數學-多媒體教學系統專案」數位材開發合約，以200
    0萬元委託卓越成功公司進行數位內容開發與製作，由上訴
    人公司依約驗收及分階段匯入服務費用予卓越成功公司受領
    等情，有卓越成功公司110年3月17日（110）卓越字第002號
    函及110年5月24日（110）卓越字第011號檢送之開發合約、
    數位教材課件製作驗收單影本在卷可憑（本院卷一第67-73
    頁、第145-163頁）。雖上訴人以上開匯款時間及金額，與
    該開發合約所載付款條件未盡相同，而爭執該開發合約之真
    正。然系爭開發合約約定之付款日期為106年12月11日給付6
    00萬元、106年12月29日給付1400萬元，而觀諸上訴人前開
    匯款時間及金額，足認上訴人僅係就第二筆款項1400萬元中
    之500萬元，有遲延至107年1月10日方為支付之情形，其餘
    款項則均依該開發合約約定為支付，要不能以上訴人該遲延
    付款之情事，即謂該開發合約並非真正。且中嘉通公司亦否
    認有指示上訴人公司匯款予卓越成功公司以為保管之情事，
    上訴人復無法就此有利於己之事實為舉證。據此，堪認上訴
    人主張其係受○○○○公司（以被上訴人公司）及卓越成功公司
    共同投資2000萬元，及在收受2000萬元後，依○○○○公司指示
    ，將款項匯予中間人中嘉通公司指定收款之卓越成功公司云
    云，即與卷證難以勾稽，並不足採。
　㈣關於系爭解約書之簽訂，依證人甲○○證述：係因丙○○於107年
    間向被上訴人公司會計表示不想做此開發案，伊告知如不想
    繼續該開發案，必須取得解約書及折讓單，才能退還款項等
    語（本院卷一第59頁）。雖系爭解約書因列載上訴人公司已
    死亡之監察人柯深潭為代表人，並蓋用其印文，而不生效力
    。且依前揭對話紀錄可知，以柯深潭為代表人簽訂系爭解約
    書，乃因應丙○○雙方代理之適法性爭議，而經○○○溝通後之
    結果。雖其等明知柯深潭已往生，但由甲○○證稱：「（既然
    如此，為何還將已往生之列為代表人並用印？）因為就我的
    認知，公司監察人需要作變更登記，還沒有變更登記知前就
    還是要列他當監察人」等語（本院卷一第62-63頁），亦可
    知此應係甲○○對法令認知不足所致，但亦不能因此即謂系爭
    契約及系爭解約書係基於通謀虛偽意思表示而簽訂（法定代
    理合法性部分，本院另說明如後述）。
　㈤綜上所述，上訴人所舉證據，並不足證明系爭契約及系爭解
    約書為基於通謀虛偽意思表示而簽訂。故上訴人主張系爭契
    約及系爭解約書為兩造基於通謀虛偽意思表示所簽訂而應屬
    無效云云，尚非可採。
三、承前論述，本件上訴人所舉證據既不足證明系爭契約及系爭
    解約書為基於通謀虛偽意思表示而簽訂，則上訴人主張系爭
    契約及系爭解約書隱藏兩造基於系爭投資案而同受○○○○公司
    指示匯款，上訴人公司收受被上訴人之匯款，性質上應屬代
    收代付之委任關係，應依民法第87條第2項規定，適用關於
    民法委任之規定云云，即無足採。
四、按代理人非經本人之許諾，不得為本人與自己之法律行為，
    亦不得既為第三人之代理人，而為本人與第三人之法律行為
    ，但其法律行為，係專為履行債務者，不在此限，民法第10
    6條定有明文，此規定於代表之法律關係準用之。又民法第1
    06 條禁止雙方代理之規定，旨在保護本人之利益，並非強
    行規定，代理人如事先經本人許諾，即得為雙方代理之法律
    行為，此觀該條前段規定自明。代理人縱未經本人許諾，而
    有雙方代理之情形，其法律行為亦非當然無效，僅屬無權代
    理行為，依同法第170 條第1 項規定，如經本人事後承認，
    對於本人仍生效力；必待本人拒絕同意，方始確定不生效力
    （最高法院98年度台上字第1650號判決意旨參照）。審諸系
    爭契約所載立約人為：「甲方：群英數位科技股份有限公司
    ，代表人：丙○○。」、「乙方：○○○○教育科技有限公司，代
    表人：丙○○」，足見丙○○同時代表兩造簽訂系爭契約，自屬
    雙方代理。又上訴人已陳明其無事前許諾或事後承認等語（
    原審卷第274 至275 頁），系爭契約即無從經承認而生效力
    ；兩造嗣雖另行簽訂系爭解約書，然其上所列載之上訴人代
    表人為已於107年1月31日死亡之監察人柯深潭，並蓋用其印
    文，難認合法有效，上訴人復爭執系爭解約書之效力，自不
    能以系爭解約書即謂上訴人有追認系爭契約效力之意。則依
    上開說明，系爭契約自不生效力。
五、被上訴人得依不當得利之法律關係，請求上訴人返還系爭70
    0萬元：
　㈠按無法律上之原因而受利益，致他人受損害者，應返還其利
    益；雖有法律上之原因，而其後已不存在者，亦同，民法第
    179 條定有明文。兩造間簽訂之系爭契約既不生效力，則上
    訴人受領被上訴人依系爭契約所支付之900萬元，即屬無法
    律上原因而受有利益，致被上訴人受有損害。而上訴人僅於
    107 年7 月25日返還200 萬元，則依上開規定，被上訴人自
    得請求上訴人返還系爭700萬元。
　㈡上訴人雖抗辯其於知悉無法律上原因前，已將系爭700萬元全
    數交予中嘉通公司指定之卓越成功公司，其所受利益已不存
    在，而無須返還云云。惟按不當得利之受領人，不知無法律
    上之原因，而其所受之利益已不存在者，免負返還或償還價
    額之責任，民法第182 條第1 項固有明文。而民法第182 條
    第1 項所謂「所受之利益已不存在」，非指所受利益之原形
    不存在者而言，原形雖不存在，而實際上受領人所獲財產總
    額之增加現尚存在，不得謂利益不存在。如不當得利之受領
    人所受利益為金錢時，因金錢具有高度可代替性及普遍使用
    性，祇須移入受領人之財產中，即難以識別。是原則上無法
    判斷其存在與否，除非受領人能明確證明確以該金錢贈與他
    人，始可主張該利益不存在（最高法院93年度台上字第1980
    號判決意旨參照）。查丙○○未經兩造事前許諾，同時代表兩
    造簽訂系爭契約；嗣上訴人考量自身業務擴張需要，以2000
    萬元服務費用委託卓越成功公司進行數位教材開發，均如前
    述，上訴人既知悉系爭契約因違反禁止雙方代理之規定而效
    力未定，而系爭契約亦為上訴人拒絕承認（原審卷第275頁
    ）乃不生效力，則上訴人就其自被上訴人處所受領而尚未返
    還之系爭700 萬元，難謂不知無法律上之原因，上訴人執此
    抗辯其屬善意、不知無法律上原因云云，已難採信。再者，
    被上訴人所受領上訴人支付之900萬元為金錢，金錢非特定
    物，該900萬元經上訴人取得後即加入其總體財產，上訴人
    積極財產總額並因而增加而無從區辨，自不能僅因取得後上
    訴人另為履行其與卓越成功公司間之開發合約，依約分階段
    將服務費用共2000萬元匯予卓越成功公司，即逕認其所受利
    益已不存在。且該開發合約之數位教材業經上訴人公司代表
    ○○○驗收完成等情，亦有卓越成功公司110年5月24日函及檢
    送之○○○○數學課件製作驗收單可憑（本院卷一第145頁、第1
    53-163頁），上訴人公司既因而取得該數位教材，卓越成功
    公司當然無返還其所給付之服務費用之理。上訴人徒以其已
    將系爭900萬元款項匯予卓越成功公司為由，抗辯其所受利
    益已不存在云云，無足為採。
六、至被上訴人另主張依系爭契約、系爭解約書及追加依民法第
    541條、542條、第544條規定，請求上訴人給付系爭700萬元
    部分，因被上訴人乃以單一聲明，主張二以上之訴訟標的，
    為訴之選擇合併，本院既已認被上訴人得依不當得利之法律
    關係請求返還系爭700萬元，自毋庸再就被上訴人併為主張
    之本於上開系爭契約、系爭解約書及民法第541條、542條、
    第544條規定所為請求予以准駁，附此敘明。
伍、綜上所述，被上訴人依不當得利之法律關係，請求上訴人給
    付700萬元，及自支付命令送達翌日即108年10月10日（原審
    司促卷第117頁）起至清償日止，按週年利率百分之5計算之
    利息，為有理由，應予准許。原審判決准許被上訴人之上開
    請求，並依兩造聲請為准、免假執行宣告，核無違誤。上訴
    意旨指摘原判決不當，求予廢棄改判，為無理由，應駁回其
    上訴。
陸、本件事證已臻明確，被上訴人聲請傳喚證人○○○，以證明
　　卓越成功公司與上訴人間之交易，及上訴人公司已受領該契
    約標的等情，核無必要。至兩造其餘之攻擊或防禦方法及未
    經援用之證據，經斟酌後認均不足影響判決之結果，自無逐
    一論駁之必要，併此敘明。
柒、據上論結，本件上訴為無理由，依民事訴訟法第449條第1項
    、第78條，判決如主文。　　　　
中　　華　　民　　國　 111　　年　　11　　月　　16　　日
                  民事第四庭    審判長法　官  林慧貞
　　　　　　　　　　　　　　          法　官  鄭舜元
　　　　　　　　　　　　　　　        法　官  劉惠娟
正本係照原本作成。
如不服本判決，應於收受送達後20日內向本院提出上訴書狀，其
未表明上訴理由者，應於提出上訴後20日內向本院補提理由書狀
（均須按他造當事人之人數附繕本）。因疫情而遲誤不變期間，
得向法院聲請回復原狀。
上訴時應提出委任律師或具有律師資格之人之委任狀；委任有律
師資格者，另應附具律師資格證書及釋明委任人與受任人有民事
訴訟法第466條之1第1項但書或第2項所定關係之釋明文書影本。
如委任律師提起上訴者，應一併繳納上訴裁判費。

                                      書記官  陳文明
　　　　　　　　　　　　　　　　　　　
中　　華　　民　　國　　111 　年　　11　　月　　16　　日